【裁判字號】    97,易,3468
【裁判日期】    980728
【裁判案由】    詐欺
【裁判全文】
臺灣臺北地方法院刑事判決              97年度易字第3468號
公  訴  人  臺灣臺北地方法院檢察署檢察官
被      告  甲○○
上列被告因詐欺案件，經檢察官聲請簡易判決處刑（97年度偵字
第15726 號、97年度偵字第20647 號）及移送併辦（97年度偵字
第25012 號、98年度偵緝字第630 號），本院認為不宜逕以簡易
判決處刑，改依通常程序審理（97年度簡字第4496號），判決如
下：
    主  文
甲○○幫助意圖為自己不法之所有，以詐術使人將本人之物交付
，處有期徒刑月，如易科罰金，以新臺幣壹仟元折算壹日。
    事  實
一、甲○○可預見將其名義之帳戶提供予姓名年級不詳之人使用
    ，可能遭他人使用作為詐騙匯入、領取犯罪所得之工具，竟
    仍基於幫助他人詐欺取財之不確定故意，於民國97年6 月2
    日至同年月6 日某時，在其位於臺北市○○區○○路86巷6
    弄9 號4 樓之住處，將其前開立之彰化商業銀行萬華分行第
    00000000000000000 號帳戶、臺北富邦銀行民生分行第0000
    00000000000 號帳戶之存摺、提款卡及密碼，交予姓名年籍
    均不詳、自稱綽號「阿偉」之成年男子使用，並於同年月6
    日上午11時56分許，前往彰化商業銀行萬華分行辦理該帳戶
    之靜止戶復活手續，使「阿偉」得以自由使用前揭2 帳戶，
    「阿偉」則提供甲○○飯菜及酒食用，作為代價。嗣有不詳
    之人利用甲○○前揭2 帳戶遂行下列詐騙行為：
  (一)某不詳女子於97年5 月間透過網路聊天室結識乙○○，取得
    乙○○信任後，於97年6 月7 日某時，向乙○○佯稱可提供
    援交服務，相約在桃園火車站前見面，並互留電話以資聯絡
    ；乙○○乃於同日下午5 時抵達桃園火車站，但未見該女子
    ，另有不詳男子撥打電話聯絡乙○○，佯稱：須至提款機利
    用餘額查詢確認其是否警察云云，致乙○○陷於錯誤，而依
    指示操作自動櫃員機轉帳新臺幣（下同）29,979元至京城商
    業銀行臺南分行某帳戶內，不久，該男子復以「查詢警察系
    統程式」發生錯誤，須提現另存入安全帳戶云云，乙○○仍
    陷於錯誤，提領現金39,000元存入前揭甲○○之彰化商業銀
    行萬華分行帳戶內，2 筆金額均遭提領一空。
  (二)某不詳之人於97年6 月7 日晚間8 時許，在「尋夢園」網路
    聊天室與丁○○認識後，邀丁○○開啟MSN 即時通訊聊天並
    獲悉丁○○之行動電話號碼後，於97年6 月8 日下午3 時許
    ，某不詳女子撥打電話予丁○○，佯稱可提供援交2 小時代
    價3 千元，約在高雄縣路竹鄉○○路上之彰化商業銀行前見
    面，但丁○○須先存款以確認身份云云，嗣丁○○抵達約定
    地點未見該女子，又有不詳男子撥打電話予丁○○詐稱：須
    存款2 萬元作為擔保云云，丁○○信以為真，乃依指示先後
    存款3 千元、2 萬元入甲○○前揭彰化商業銀行萬華分行帳
    戶，詎該不詳男子復來電表示：無法查證身分，須再次匯款
    云云，丁○○仍陷於錯誤而再匯款8 千元、2 千元至甲○○
    所有前揭彰化商業銀行萬華分行帳戶內，合計3 萬3 千元旋
    遭提領一空。
  (三)某不詳之人於97年6 月7 日晚間9 時許，以電話聯繫戊○○
    ，假冒東森購物服務人員佯稱：因網路購物誤設分期付款，
    須依指示匯款入指定帳戶云云，致戊○○陷於錯誤，而於同
    日晚間10時許，依該人指示轉帳18,000元至甲○○前揭臺北
    富邦商業銀行萬華分行帳戶內，旋遭提領一空。
  (四)嗣乙○○、丁○○及戊○○發覺受騙後，分別報警循線查悉
    上情。
二、案經臺北市政府警察局萬華分局、松山分局移請臺灣臺北地
    方法院檢察署檢察官聲請簡易判決處刑，及基隆市警察局第
    一分局移請臺灣基隆地方法院檢察署、高雄縣政府警察局湖
    內分局移請臺灣高雄地方法院檢察署呈請臺灣高等法院檢察
    署檢察長核轉臺灣臺北地方法院檢察署檢察官移送併辦，本
    院認為不宜逕以簡易判決處刑，改依通常程序審理。
    理  由
一、證據能力之判斷：
    被告甲○○對於下列各項證據方法，均未爭執其證據能力，
    並同意作為證據（見本院卷第130 頁反面至第131 頁反面）
    ，本院審酌其作成時之情況，認為並無不適當之情事，均得
    作為證據，合先敘明。
二、認定事實所憑之證據及理由：
    訊據被告雖坦承於前揭時、地將前揭2 帳戶之存摺、提款卡
    及密碼交予「阿偉」，惟矢口否認有何幫助詐欺犯罪，辯稱
    ：(一)伊因遭兒女拋棄，2 天沒吃飯，在民權西路捷運站遇到
    「阿偉」請伊吃飯、喝酒，因時間已晚，伊留「阿偉」在伊
    住處休息，「阿偉」因看到伊抽屜裡存摺而欲取用，伊說不
    行，但「阿偉」恫稱：「不給我我叫小的打你」、「不給我
    我注射空氣到你身體裡」，並搶走伊行動電話（0000000000
    ）稱：「我會1 個1 個打給你親友」，伊心不甘情不願才將
    帳戶交給「阿偉」，伊是被害人；(二)「阿偉」還利用伊喝醉
    時，取走伊身分證、健保卡，用伊名義申請4 支行動電話，
    因「阿偉」自稱是四海幫份子，且伊去申請停話後，「阿偉
    」又冒用伊名義申請其他門號繼續打，一共有遠傳00000000
    00號、臺灣大哥大0000000000號、威寶0000000000號、中華
    電信0000000000號；(三)「阿偉」住在陽明山，右手斷一截，
    常在臺北市○○○路捷運站及民權西路146 號「全家便利商
    店」附近出沒云云（見本院卷第10頁反面、第43頁反面）。
    惟查：
  (一)被告將伊前在彰化商業銀行萬華分行、臺北富邦銀行民生分
    行開設帳戶之存摺、提款卡及密碼，於97年6 月初某日交給
    真實姓名年籍均不詳之成年男子「阿偉」使用，業據被告於
    警詢、偵訊時坦承不諱（見97年度偵字第20647 號卷第7 至
    8 頁、第48頁）；嗣有不詳之人以前揭手法分別詐騙丁○○
    、乙○○、戊○○轉帳匯入被告前揭2 帳戶，旋遭提領一空
    等經過，亦經丁○○、乙○○、戊○○於警詢時陳述綦詳（
    見97年度偵字第20647 號卷第12至13頁、第22至24頁、97年
    度偵字第15726 號卷第4 至5 頁），且有丁○○提出之彰化
    商業銀行自動櫃員機交易明細表4 張、乙○○提出之三信商
    業銀行、彰化商業銀行自動櫃員機交易明細表、戊○○提出
    之合作金庫銀行自動櫃員機交易明細表各1 張附卷可考（見
    97年度偵字第20647 號卷第18頁、第30頁、97年度偵字第15
    726 號卷第11頁），並有彰化商業銀行萬華分行97年9 月4
    日彰萬華字第0970028 號函、臺北富邦銀行民生分行97年8
    月13日北富銀民生字第97079 號函附前揭2 帳戶之開戶申請
    資料及交易明細資料（見97年度偵字第20647 號卷第36至42
    頁、97年度偵字第15726 號卷第24至27頁），足以佐證前揭
    2 帳戶係被告所開立，且丁○○、乙○○、戊○○前揭存款
    、轉帳金額旋遭提領一空，均屬事實。從而，被告將前揭2
    帳戶交予「阿偉」後，遭不詳之人用於遂行詐騙丁○○、乙○○、戊○○等犯行，洵堪認定。對此，被告既以前揭情詞
    置辯，則本案爭點在於：被告是否受「阿偉」脅迫而交付前
    揭2 帳戶，亦即，被告是否因意志遭受脅迫而不具幫助詐欺
    取財之未必故意。
  (二)查被告雖於97年6 月12日下午3 時50分許，前往法務部調查
    局申告「揭發詐騙集團之動向」，有法務部調查局政風室97
    年10月23日調政風字第09700438600 號函檢附來賓會客單在
    卷可稽（見97年度偵字第20647 號卷第51至52頁），又於97
    年6 月24日下午3 時20分許，前往彰化商業銀行萬華分行查
    詢前揭帳戶之狀況，而經銀行襄理蔡玉珊報警查獲，此經蔡
    玉珊於警詢時陳述明確（見97年度偵字第20647 號卷第4 至
    5 頁）。然查，被告開設之彰化商業銀行萬華分行帳戶因久
    未使用，已於96年11月29日經銀行列為靜止戶，被告於97年
    6 月6 日上午11時56分許，親自前往彰化商業銀行萬華分行
    簽名辦理靜止戶復活之手續，且隨即操作自動櫃員機補摺並
    提領1 千元，此除有前揭彰化商業銀行萬華分行函附之登錄
    解除變更認證單可憑外（見97年度偵字第20647 號卷第40頁
    ），亦經彰化商業銀行萬華分行98年6 月19日彰萬華字第09
    80014 號函覆確認無誤（見本院卷第121 頁）。據證人丙○○即當時承辦靜止戶復活之彰化商業銀行萬華分行辦事員於
    本院具結證稱當時被告前來辦理之情形：「（問：被告辦理
    聲請靜止戶復活時，有無顯露出恐懼、受脅迫或不得已之神
    態？）沒有」、「那時旁邊有站1 個人，我問他是不是他兒
    子陪他來，他點點頭也沒有多說別的」、「（問：陪他來的
    男子有無什麼特徵？）沒有特別不一樣，大約是被告兒子的
    年紀，差不多40幾歲。那個男子一直陪同在被告旁邊等到被
    告辦好為止」、「（問：你有無注意印鑑、存摺這些東西是
    從被告身上拿出來還是從陪同他的男子身上拿出來的？）是
    被告身上拿出來的」、「（問：當這個存戶前來開通復活靜
    止戶之後，需要辦理其他補摺或更換金融卡的手續嗎？）不
    需要，他的東西都可以正常使用」、「（問：在辦理的過程
    中，被告的眼神有在你詢問時一直飄向旁邊這位男子嗎？）
    也沒有」（見本院卷第129 頁、反面、第130 頁），是被告
    尚於97年6 月6 日上午親自前往銀行辦理靜止戶復活之手續
    ，神態舉止亦無異狀，則被告辯稱：遭「阿偉」恐嚇脅迫云
    云，實難遽信。況且，被告所辯情節乃：「阿偉」請伊吃飯
    後、天色已晚故伊留「阿偉」在伊住處休息、「阿偉」見伊
    抽屜裡之存摺而強行取走云云，顯與被告曾於上午時間、前
    往銀行辦理靜止戶復活、補摺且提領1 千元之時間不合，自
    無可取。
  (三)又經本院函請臺北市政府警察局大同分局協助查訪臺北市○○○路捷運站及民權西路146 號「全家便利商店」附近有無
    綽號「阿偉」、右手斷臂、45年次之男子，惟經大同分局97
    年12月26日北市警同分刑字第09734653100 號函覆：未發現
    此等特徵之男子，並檢附「全家便利商店」及民權西路92之
    1 號素食餐廳之查訪表各1 份為憑（見本院卷第27至30頁）
    ，是被告所指「阿偉」查無此人。至於，被告又於本案辯論
    終結前始稱「阿偉」即「四海幫老大曾志偉」云云（見本院
    卷第132 頁反面、第134 頁），惟經刑事警察局回覆：曾志
    偉係67年次，身材矮胖（見本院卷第139 至140 頁），並無
    斷臂之特徵，顯與被告所辯不同。再查被告提供之「阿偉」
    行動電話0000000000號，申登人係女性，且於97年6 月17日
    至6 月30日間，通話基地台位置均在宜蘭縣羅東鎮、臺中市
    西屯區（見本院卷第19至21頁），顯與被告所有行動電話門
    號0000000000號之基地台位置並無重疊（見本院卷第24頁）
    ，難認門號0000000000號係「阿偉」所使用，亦無從據此追
    查「阿偉」。綜上，被告辯稱遭「阿偉」脅迫交付帳戶一節
    ，因無從查證「阿偉」之真實身分故無從傳喚到庭以資證明
    。復核被告辯稱：行動電話及身分證、健保卡遭「阿偉」搶
    走、冒名申請門號等節，惟經遠傳電信股份有限公司98年4
    月2 日遠傳（企營）字第09810308817 號函覆：被告並無申
    請停話或反應遭人盜打，且於97年7 月27日尚有繳清6 月份
    帳款（見本院卷第86至112 頁），則被告辯稱「阿偉」搶走
    伊行動電話盜打云云，應非事實。再查被告名下之威寶行動
    電話門號0000000000號、臺灣大哥大0000000000號、遠傳00
    00000000號，均於97年6 月2 日申請，係於前揭彰化商業銀
    行萬華分行帳戶復活之前，又申請書上之申請人簽名「甲○○」字跡核與被告字跡極為相似，且帳單寄送地址均是被告
    之實際居住地臺北市○○區○○路86巷6 弄9 號4 樓（見本
    院卷第48至56頁、第58至66頁、第68至69頁），則被告辯稱
    ：遭「阿偉」搶走帳戶、身分證、健保卡又冒名申請行動電
    話盜打云云，顯與前揭各項事證不合。承前所述，被告既於
    97年6 月6 日親自前往銀行辦理靜止戶復活、於97年6 月2
    日親自簽名申辦行動電話門號，自難遽認伊辯稱遭「阿偉」
    恐嚇之情節可信。縱被告於97年6 月2 日至6 月6 日間遭「
    阿偉」恐嚇脅迫交付前揭2 帳戶及申請數支行動電話門號，
    何以被告遲至97年6 月12日始向法務部調查局申告、遲至97
    年6 月24日始前往銀行查詢帳戶情形、又何以從未向電信公
    司申請停話？凡此均與常情有悖，難於採信。
  (四)綜上，被告將彰化商業銀行萬華分行、臺北富邦銀行民生分
    行帳戶存摺、提款卡及密碼交予不詳男子「阿偉」既屬事實
    ，反觀被告辯稱遭「阿偉」恐嚇脅迫之變態事實，均查無積
    極證據足資佐證，則應堪認定被告係出於自由意志而交付帳
    戶予「阿偉」。金融帳戶為個人理財之工具，申請開設金融
    帳戶並無任何特殊之限制，一般民眾皆可以存入最低開戶金
    額之方式自由申請開戶，並得同時在不同金融機構申請多數
    存款帳戶使用，此乃眾所週知之事實。依一般人之社會生活
    經驗，倘係合法收入，本可自行向金融行庫開戶使用，而無
    使用他人帳戶之必要，且金融存款帳戶資料事關存戶個人財
    產權益之保障，其與儲戶存摺、金融卡及密碼相結合，專屬
    性、私密性更形提高，除非本人或與本人具密切關係者，難
    認有何理由可自由使用私人之存摺、金融卡及密碼，而稍具
    通常社會歷練與經驗法則之一般人亦均有應妥善保管上開物
    件，防止被他人冒用之認知，況邇來詐欺犯罪集團犯案猖獗
    ，每每利用人頭帳戶作為犯罪工具，若任意提供自己帳戶之
    相關物件予不明人士使用，將有遭他人作為詐欺犯罪時，非
    正當資金進出之用之不法用途，此情當為具有社會生活經驗
    之被告所得認識及預見。因此，被告在其自由意志之下，交
    付帳戶予「阿偉」之際，應具備幫助他人為詐欺犯行之不確
    定犯意甚明。
  (五)從而，本案事證明確，被告提供2 帳戶予不詳男子「阿偉」
    而幫助不詳之人詐騙乙○○、丁○○、戊○○等犯行，洵堪
    認定，應予依法論罪科刑。
三、論罪科刑之依據：
    查被告甲○○僅交付2 帳戶之存摺、提款卡及密碼予姓名年
    籍不詳之成年男子「阿偉」，而對其後某姓名年籍不詳之女
    子、男子詐騙乙○○、丁○○、戊○○等犯行，提供助力，
    被告並無共同實施詐欺犯行之犯意聯絡或行為分擔，亦即，
    被告所實施者，非屬詐欺犯行之構成要件行為，應為幫助犯
    。是核被告所為，係刑法第339 條第1 項詐欺取財罪之幫助
    犯，應依正犯之刑減輕之。至「阿偉」或撥打電話詐騙乙○○、丁○○、戊○○或使用被告帳戶提款卡提現等不詳之人
    ，雖有利用被告提供之2 帳戶詐欺財物，惟既均未緝獲到案
    說明，究為1 人化名單獨犯罪或為數人共同犯罪，無從認定
    ，縱為數人犯罪，尚查無證據可證渠等有何犯意聯絡或行為
    分擔，故就正犯部分，僅以單獨正犯論，而不遽認係共同正
    犯，附此說明。被告以1 行為提供2 帳戶，幫助不詳之人詐
    騙乙○○、丁○○、戊○○3 人，侵害數財產法益，為想像
    競合犯，應從1 重處斷。爰審酌：(一)被告學歷相當於大學畢
    業，顯有足夠智識可預見將自己之銀行帳戶提供予不詳之人
    使用，助長詐騙集團利用人頭帳戶掩飾、隱匿詐財贓款之犯
    罪，造成被害人丁○○、乙○○、戊○○受有金錢損害合計
    達9 萬元，均追償無著；(二)且被告始終否認犯罪，所辯「阿
    偉」各節均查與事實不合，顯係卸責之詞，又迄未與被害人
    和解，毫無悔意；(三)惟念被告年事已高，判斷能力較差，思
    慮欠周等一切情狀，量處如主文所示之刑，並諭知易科罰金
    之折算標準，以示懲儆。
據上論斷，應依刑事訴訟法第452 條、第299 條第1 項前段，刑
法第30條第1 項、第2 項、第339 條第1 項、第55條、第41條第
1 項前段，刑法施行法第1 條之1 ，判決如主文。
本案經檢察官簡逸薇到庭執行職務。
中    華    民    國    98    年    7     月    28    日
                  刑事第六庭審判長  法  官  張永宏
                                    法  官  林孟皇
                                    法  官  林晏如
上正本與原本無異。
如不服本判決，應於判決送達後10日內向本院提出上訴狀（應抄
附繕本）。告訴人或被害人如對於本判決不服者，應具備理由請
求檢察官上訴，其上訴期間之計算係以檢察官收受判決正本之日
期為準。
                                    書記官  楊盈茹
中    華    民    國    98    年    7     月    30    日
附錄本案論罪科刑法條全文：
中華民國刑法第339條
意圖為自己或第三人不法之所有，以詐術使人將本人或第三人之
物交付者，處5 年以下有期徒刑、拘役或科或併科1 千元以下罰
金。
以前項方法得財產上不法之利益或使第三人得之者，亦同。
前二項之未遂犯罰之。
中華民國刑法第30條
幫助他人實行犯罪行為者，為幫助犯。雖他人不知幫助之情者，
亦同。
幫助犯之處罰，得按正犯之刑減輕之。


司法院資訊處製作；財團法人民間司法改革基金會備份。
